最高法院民事判決　　　　　　　　　　　　　　　　八十八年度台上字第二七五號
　　上　訴　人　庚○○
　　訴訟代理人　葉耀鵬律師
　　上　訴　人　子○○
　　　　　　　　乙○○
　　　　　　　　甲○○
　　被 上訴 人　丙○○
　　　　　　　　丁○○
　　　　　　　　己○○
　　　　　　　　戊○○
　　　　　　　　辛○○
　　　　　　　　癸○○
　　　　　　　　壬○○
右當事人間請求分割遺產等事件，上訴人對於中華民國八十四年十一月二十七日台灣
高等法院高雄分院第二審判決（八十四年度重上字第三六號），提起上訴，本院判決
如左：
    主  文
原判決廢棄，發回台灣高等法院高雄分院。
    理  由
本件為請求分割遺產等之訴，其訴訟標的對於共同訴訟之各人，必須合一確定。茲上
訴人庚○○提起第三審上訴，依民事訴訟法第五十六條第一項第一款規定，其效力及
於同造共同訴訟人子○○、乙○○、甲○○，爰將子○○、乙○○、甲○○三人併列
為上訴人，合先明。
次查被上訴人主張：張水官有子張孟忠（於民國七十四年間死亡，張孟忠有子女丁○
○、己○○、戊○○、丙○○）、癸○○、辛○○、壬○○、庚○○五人；嗣後張水
官續弦張曾明玉，生一女子○○；張曾明玉與其前夫則有子乙○○及甲○○二人；張
水官於七十七年三月十五日死亡，伊等、上訴人庚○○、子○○及張曾明玉為張水官
之繼承人；張曾明玉於八十二年七月二十一日死亡，上訴人子○○、乙○○及甲○○
為其繼承人；對於張水官之遺產，癸○○、辛○○、壬○○、上訴人庚○○之應繼分
各七分之一，上訴人子○○二十一分之四，上訴人乙○○、甲○○各二十一分之一，
丁○○、己○○、戊○○、丙○○因代位繼承，應繼分各為廿八分之一。伊等就應分
得之財產仍願維持共有，即按應有部分癸○○、辛○○、壬○○各四分之一，丁○○
、己○○、戊○○、丙○○各十六分之一，維持共有。張水官之遺產迄未辦理分割等
情，爰求為分割遺產之判決（被上訴人於第一審另請求上訴人辦理繼承登記及所有權
移轉登記，關於繼承登記部分經判決勝訴，因上訴人未聲明不服，已告確定，關於所
有權移轉登記部分，經判決駁回，但被上訴人未上訴原審）。
上訴人庚○○則稱：伊之職業為醫師，張水官生前將台灣大飯店房屋贈與伊，顯非為
營業而贈與，故此部分不應歸扣列入遺產。又張水官未曾表示不讓伊繼承，張水官遺
留之財產希能平均分配等語。
上訴人子○○則抗辯：台灣別館為伊受贈之特有財產，不應列入歸扣。且伊已負擔遺
產稅新台幣（下同）五百二十五萬六千四百三十三元，為遺產之債務，須先自遺產中
清償。關於不動產部分，願依應繼分維持共有，如予處分再分配價金等語。
上訴人乙○○、甲○○亦稱：本件土地、現金、債權分別按應繼分分配，惟土地中之
張家古厝（即高雄市○鎮區○○段一三一三號土地）願保留為共有，或由張室子孫以
現價承受，較為適當等語，資為抗辯。
原審將第一審之判決除前述辦理繼承登記及所有權移轉登記部分外廢棄，改判「張水
官所有如原審判決附表（下稱附表）所示之遺產，其分割方法為：(一)如附表編號一、
二、三、四、五之土地及編號七之債權二百二十三萬元分歸由辛○○、癸○○、壬○
○、子○○、丙○○、丁○○、己○○、戊○○、乙○○、甲○○各按應有部分辛○
○、癸○○、壬○○各六分之一，子○○各十八分之四，丙○○、丁○○、己○○、
戊○○各廿四分之一，乙○○、甲○○各十八分之一維持共有。(二)坐落高雄市○○段
○○段七四四地號、七四三地號上建號一一二三門牌高雄市新興區○○○路二八五號
房屋分歸庚○○取得。(三)附表編號十七之提存款八十七萬一千一百七十七元、編號十
一之存款一百三十八元八角及編號十五提存款中之二十三萬八千四百零二元分歸被上
訴人按應有部分辛○○、癸○○、壬○○各四分之一，丙○○、己○○、丁○○、戊
○○各十六分之一維持共有。(四)附表編號十六提存款三十五萬三千一百五十一元、編
號八退稅款七千零十四元、編號九股金五百元、編號十股金五百三十一元、編號十二
存款一千四百零四元、編號十四存款一千六百九十六元、編號十九補償費中之五千六
百十元分歸上訴人子○○取得。(五)附表編號十三存款二萬四千六百五十八元、編號十
五提存款中之十萬一千一百三十六元、編號十八提存款四萬五千一百十九元、編號十
九補償費中之一萬四千零四十元分歸乙○○、甲○○按應有部分各二分之一維持共有
。」係以：按「繼承人得隨時請求分割遺產」，民法第一千一百六十四條前段定有明
文。被上訴人主張兩造之被繼承人張水官於七十七年三月十五日死亡，遺有如附表所
示之財產，伊等及上訴人庚○○、子○○和於八十二年七月十一日死亡之張曾明玉均
為張水官之繼承人，上訴人子○○、乙○○、甲○○又為張曾明玉之繼承人，故張水
官之遺產於張曾明玉死亡後，應由兩造繼承，被上訴人癸○○、辛○○、壬○○、上
訴人庚○○之應繼分各七分之一，上訴人子○○二十一分之四，乙○○、甲○○各二
十一分之一，被上訴人丁○○、己○○、戊○○、丙○○因代位繼承，應繼分各為廿
八分之一，該遺產並無法律上不能分割之情形，繼承人間亦無不能分割之約定，惟迄
今猶未辦理分割之事實，業經被上訴人提出戶籍謄本、遺產稅繳清證明書、遺產明細
表、提存書、高雄市政府地政處土地重劃大隊八十三年三月廿四日八三高市地劃四字
第三○七四號函、土地及建物登記簿謄本為證，堪信為真實。又按「繼承人中有在繼
承開始前因結婚分居或營業，已從被繼承人受有財產之贈與者，應將該贈與價額加入
繼承開始時被繼承人所有之財產中，為應繼財產。」民法第一千一百七十三條第一項
前段亦規定明確。本件台灣大飯店房屋即門牌高雄市○○○路二八五號房屋係張水官
無能力經營，而於七十七年一月間交予庚○○負責，為因營業而贈與之事實，有庚○
○提出之贈與所有權移轉契約書、錄音帶及譯文等為證，被上訴人主張台灣大飯店建
物應予歸扣入遺產總額內等語，尚無不合。至於台灣別館房地乃張水官生前贈與子○
○，並表示為子○○之特有財產，有張水官之自書遺囑可稽，該部分自不須依歸扣之
規定將之列入遺產總額中。又坐落高雄縣鳳山市○○段一五七八之三號土地及其上門
牌號碼高雄縣鳳山市○○路七號房屋，並未辦理所有權移轉登記予子○○，且已於七
十八年因買賣而移轉登記予訴外人侯秀盆，子○○未曾因贈與而取得該房地所有權，
自不生歸扣問題。被上訴人依國稅局之核定稅額通知書，主張張水官於七十六年贈與
張曾明玉十萬元，應視為遺產云云，惟查被上訴人未證明此項贈與係為結婚、分居或
營業，亦與歸扣之規定不合，自不得列入遺產總額。另張水官對台灣大飯店之投資目
前已不存在，故不得列入遺產。而子○○縱曾先行代繳遺產稅，此乃代張水官之全體
繼承人代繳之，並非對張水官享有債權，自不得列為張水官遺產之債務。查分割遺產
應以該遺產現尚存在為前提，被上訴人主張張水官遺有如附表之股金及存款，經函查
結果，張水官在高雄市第二信用合作社有股金五百元，高雄市第三信用合作社有股金
五百三十一元，高雄市第一信用合作社有存款一百三十八元八角，高雄市郵局第八支
局有存款一千四百零四元，台灣省合作金庫新興支庫有存款二萬四千六百五十八元，
此有台灣省合作金庫新興支庫八十三年十一月十六日合金興存字第四四○一號函、高
雄市第一信用合作社八十三年十一月十七日高一信社信字第七八○號函、高雄市第二
信用合作社八十三年十一月二十一日高市二信總字第一四○一號函、高雄市第三信用
合作社八十三年十一月二十一日高三信秘字社第二五○號函、台灣南區郵政管理局八
十三年十一月十九日八三五○六一－二○○號函，及高雄市第一信用合作社苓雅分社
回文附卷可稽，兩造對此均無爭執，被上訴人主張逾此部分之存款及股金，並不存在
，故分割遺產時，自應以上述存在之存款及股金金額為標的。此外張水官對台灣大飯
店有債權二百二十三萬元，有財政部高雄市國稅局八十三年十二月二十日財高國稅審
二字第八三○五○四八八號函為憑，此項債權亦應列入遺產中。而張水官除遺有上述
台灣大飯店房屋、債權及股金、存款應列入遺產外，尚有附表所示坐落高雄市○○區
○○段一六四號、高昌段一九二號、一八八號（重劃前為楠梓區○○段○○段八十、
九五、九九、一○六、四九九、一○七、五三○、五三○之一、四九九之二、一○六
之一、一○六之二號）、苓雅區○○段二七五號、前鎮區○○段一三一三號土地，退
稅款七千零十四元，提存款共一百六十二萬八千六百三十五元等遺產，已詳如前述。
又查分割遺產之價額，應按分割時之價額計算，至台灣大飯店建物歸扣部分，則應按
贈與時之價值計算之，此為民法第一千一百七十三條第三項所明定。前開房地經分別
委託高雄市建築師公會、高雄市政府地政處新興地政事務所、前鎮地政事務所、楠梓
地政事務所鑑價結果，台灣大飯店房屋於七十七年一月間贈與時之價值為八千七百零
四萬一千元、楠梓區○○段一六四地號土地現值五千八百五十八萬八千七百四十元、
高昌段一九二號土地一千八百六十萬九千三百六十元、高昌段一八八號土地三百九十
萬五千七百二十元、苓雅區○○段二七五號土地一百十萬元、前鎮區○○段一三一三
號土地二百八十三萬五千元，有高雄市建築公會前開鑑定報告書及各地政事務所土地
鑑價表可按。又台灣大飯店房屋於贈與庚○○時，庚○○須負責清償該建物之貸款二
千萬元，有前開錄音內容可稽，並為兩造所不爭，故庚○○所得之此項贈與乃附負擔
之贈與，其受贈之價值即應扣除該貸款二千萬元，故台灣大飯店房屋應歸扣列入張水
官遺產之價值應為六千七百零四萬一千元，方屬正確。從而被繼承人張水官之遺產合
計為一億五千五百九十七萬四千三百九十六元八角（除台灣大飯店外，其餘詳如附表
）。其中庚○○之應繼分為七分之一，其因此應分得之遺產價額應為二千二百二十八
萬二千零五十六元七角（角以下四捨五入），顯然低於其受贈而納入歸扣之台灣大飯
店房屋價額，故台灣大飯店納入歸扣結果，並由庚○○分取得台灣大飯店房屋，庚○
○所分得即超過其應繼分而不得再分取張水官之其他遺產。從而，張水官之其餘遺產
（計值八千八百九十三萬三千三百九十六元八角）應由被上訴人，上訴人子○○、乙
○○及甲○○分別按辛○○、癸○○、壬○○各六分之一，子○○十八分之四，丙○
○、丁○○、己○○、戊○○各二十四分之一，乙○○、甲○○各十八分之一之比例
分割。末查張水官之遺產中包含有不動產、債權及現金（股金、存款及提存款）三類
，其中土地部分總值八千五百零三萬八千八百二十元，以前開比例計算，被上訴人應
可得之土地利益共為五千六百六十九萬二千五百四十六元、子○○可得一千八百八十
九萬七千五百十五元，乙○○、甲○○共可得七百零八萬六千五百六十八元，但因各
筆土地面積及價值相差甚巨，而不動產之利益又遠高於現金之利益，收取債權則有風
險，自不宜使某特定繼承人享有較高之土地利益，而使特定之繼承人負擔收取債權之
風險，故為使各繼承人（庚○○除外）能公平地同時負擔遺產中債權收回之風險及享
有土地之利益，爰將附表所示編號一至五之土地及編號七之債權，分歸由辛○○、癸
○○、壬○○、子○○、丙○○、丁○○、己○○、戊○○、乙○○、甲○○各按應
有部分辛○○、癸○○、壬○○各六分之一，子○○十八分之四，丙○○、丁○○、
己○○、戊○○各二十四分之一，乙○○、甲○○各十八分之一維持共有。另現金（
股金、存款及提存款）部分共計一百六十六萬四千五百七十六元八角，依前開比例計
算，被上訴人共可得金額為一百十萬九千七百十七元八角，子○○可得三十六萬九千
九百零六元，乙○○、甲○○可得十八萬四千九百五十三元，因被上訴人及上訴人乙
○○、甲○○分別請求就所分得之財產仍維持被上訴人共有及乙○○、甲○○共有，
茲將附表編號十七之提存款八十七萬一千一百七十七元、編號十一之存款一百三十八
元八角及編號十五提存款中之二十三萬八千四百零二元分歸被上訴人按應有部分辛○
○、癸○○、壬○○各四分之一，丙○○、己○○、丁○○、戊○○各十六分之一維
持共有；附表編號十六提存款三十五萬三千一百五十一元、編號八退稅款七千零十四
元、編號九股金五百元、編號十股金五百三十一元、編號十二存款一千四百零四元、
編號十四存款一千六百九十六元、編號十九補償費中之五千六百十元分歸子○○取得
；附表編號十三存款二萬四千六百五十八元、編號十五提存款中之十萬一千一百三十
六元、編號十八提存款四萬五千一百十九元、編號十九補償費中之一萬四千零四十元
分歸乙○○、甲○○按應有部分各二分之一維持共有。庚○○則分取得台灣大飯店等
詞，為其判斷之基礎。
按繼承人有數人時，在分割遺產前，各繼承人對於遺產全部為公同共有；又公同共有
物分割之方法，除法律另有規定外，應依關於共有物分割之規定（民法第八百三十條
第二項），而分割共有物以消滅共有關係為目的，法院裁判分割共有之物時，除該共
有物，有部分因使用目的不能分割（如為道路）或部分共有人仍願維持共有關係，或
部分當事人因繼承關係須就分得之土地保持公同共有者外，應將共有物分配於各共有
人單獨所有。本件被上訴人陳明伊等就分得之財產仍願維持共有；上訴人子○○則稱
關於不動產部分，願依應繼分維持共有；上訴人乙○○、甲○○則謂：本件土地、現
金、債權分別按應繼分分配，惟土地中之張家古厝（即高雄市○鎮區○○段一三一三
號土地）願保留為共有（見一審卷第二宗五六頁、七五頁，原審卷第二宗三四○頁反
面），顯然被上訴人、上訴人子○○及上訴人乙○○、甲○○，除上訴人子○○陳述
關於不動產部分及上訴人乙○○、甲○○陳稱關於上開張家古厝之土地願維持共有關
係外，上訴人子○○、乙○○、甲○○對於張水官之其餘遺產及被上訴人對於和被上
訴人以外之人，均未聲明或陳述，願再於被上訴人、上訴人子○○及上訴人乙○○、
甲○○間保持共有關係，原審推測各該當事人間有維持共有之意，就附表所示編號一
至五之土地及編號七之債權暨現金一百六十六萬四千五百七十六元八角，為創設新共
有關係之諭知，自有未當。又上訴人子○○稱：張曾明玉生前以子○○之不動產向高
雄市第一信用合作社先後設定二百八十六萬元、二千四百萬元、一千二百萬元抵押權
登記，陸續貸款供自己花用，張曾明玉所負三千萬元債務，就甲○○、乙○○、子○
○共同繼承張曾明玉之應繼分而言，自應先行清償張曾明玉之債務再予分割云云，查
此項貸款名義人如為張曾明玉無訛，不問其果為實際受益與否，就其債務應負償還之
責（參見本院十七年上字第九○六號判例），則張曾明玉所負此項債務是否不應先行
清償，亦有疑義。原審竟謂：張曾明玉出面貸款，尚難據以認定各該貸款均為張曾明
玉所花用，子○○之抗辯要無可採等語，尤屬可議。上訴論旨，指摘原判決不當，聲
明廢棄，非無理由。
據上論結，本件上訴為有理由，依民事訴訟法第四百七十七條第一項、第四百七十八
條第一項，判決如主文。
中      華      民      國    八十八    年      一      月    二十九    日
                              最高法院民事第一庭
                                  審判長法官  李  錦  豐
                                        法官  楊  鼎  章
                                        法官  李  慧  兒
                                        法官  蘇  茂  秋
                                        法官  蘇  達  志
      右正本證明與原本無異
                                              書  記  官
中      華      民      國    八十八    年      三      月      一      日
